臺灣新北地方法院民事判決
111年度訴字第47號
原      告  吳麗瓊  
            吳立仁  
共      同
訴訟代理人  楊尚賢律師
被      告  鄭任文  

上列當事人間請求債務人異議之訴事件，經本院於民國111年6月
28日言詞辯論終結，判決如下：
    主  文
確認本院105年度司執字第3326號債權憑證所載被告對原告之本
票債權，於超過新臺幣500元及自民國109年11月11日起至清償日
止按按週年利率百分之二十計算之利息範圍之債權不存在。
原告其餘之訴駁回。
訴訟費用由被告負擔百分之九十九，餘由原告連帶負擔。
    事實及理由
一、程序方面：按訴狀送達後，原告不得將原訴變更或追加他訴
    ，但請求之基礎事實同一者，不在此限，民事訴訟法第255
    條第1項第2款定有明文。本件原告起訴時本係就本院110年
    度司執字第117836號執行事件提起債務人異議之訴，聲明請
    求：鈞院105年度司執字第3326號債權憑證聲請強制執行經
    分案為鈞院110年度司執字第117836號及台灣新竹地方法院1
    10年度司執助字第1801號清償債務所為強制執行程序，應予
    撤銷(見原告起訴狀)。嗣原告具狀變更聲明為：確認鈞院10
    5年度司執字第3326號債權憑證之債權新臺幣(下同)65萬元
    不存在（見本院卷第325頁），核係基於同一基礎社會事實
    所為之變更，合於上開規定，應予准許。
二、原告主張：原告於民國90年10月間因投資工廠急需資金，透
    過代書介紹，向被告、訴外人鄭立謙、陳若陶、杜惠君4人
    （下合稱4位債權人)各借款25萬元，合計100萬元，並提供
    原告吳立仁名下坐落新北市○○區○○段0000○0000○0000○0000○
    0000地號5筆土地(下稱系爭土地)設定擔保金額120萬元，存
    續期間90年10月11日至90年11月10日，清償期為90年11月10
    日，4位債權人之債權額比例各為1/4之普通抵押權(下稱系
    爭抵押權)；及提供原告吳立仁名下坐落系爭土地上之未辦
    保存登記房屋即門牌號碼新北市○○區○○路0段000號房屋(下
    稱系爭房屋)供作擔保，因該房屋未辦保存登記無法設定抵
    押權，故雙方約定將系爭房屋借名登記辦理房屋稅籍變更予
    4位債權人名下各1/4。原告自借款日起至98年10月12日止已
    陸續清償被告及杜惠君2人共76萬6,000元。惟被告及杜惠君
    2人於101年1月4日，約原告吳麗瓊至咖啡廳商談，被告及杜
    惠君2人表示原告尚未清償完畢，要求原告吳麗瓊簽立「同
    意書兼作債權證明」，並須按月清償被告及杜惠君2人每人
    每月5,000元，合計1萬元，匯至杜惠君帳戶，被告並拿出空
    白本票2張，脅迫原告吳麗瓊簽發本票，原告吳麗瓊未經原
    告吳立仁授權，以原告吳立仁為共同發票人，而簽發面額均
    為65萬元本票2張，各交予被告1紙及杜惠君1紙(其中交付予
    被告之該張65萬元本票，下稱系爭本票)，以作為還款擔保
    。惟原告簽發系爭本票當時雙方並無約定利息及違約金，系
    爭本票上並無利息及違約金之記載，被告卻事後私自於本票
    上填載利息及違約金後，嗣於101年12月間以原告積欠被告6
    5萬元為由向鈞院聲請101年度司促字第55611號支付命令（
    下稱系爭支付命令)獲准，並於105年間以上開支付命令為執
    行名義向鈞院聲請對原告2人強制執行無結果後，換發鈞院1
    05年1月18日105年度司執字第3326號債權憑證(下稱系爭債
    權憑證)。被告又於110年9月間持系爭債權憑證向鈞院聲請
    對原告2人強制執行。然原告吳麗瓊就系爭本票所載之65萬
    元債務自102年6月26日起至106年2月24日止已清償40萬5,00
    0元，另自106年3月24日起至109年11月10日止亦已清償20萬
    元，故系爭65萬元債務，原告吳麗瓊業已清償完畢。為此，
    訴請確認被告對原告之系爭債權憑證之債權65萬元不存在等
    語。㈡原告吳麗瓊簽發面額65萬元本票2張，各交付1張予被
    告及杜惠君作為債權證明，雙方乃係通謀虛偽意思表示所為
    ，內容均不實在。
　㈢原告於90年10月11日向包含被告在內之4位債權人共借款100
    萬元(每位債權人各25萬元)，由代書先預扣三分利之月息3
    個月(即每月3萬元x3=9萬元，4人均分，每人1/4即為2萬2,5
    00元)後，被告每月向原告按月收取7,500元利息。於94年1
    月21日以前，每月3萬元之利息係由陳若陶或鄭立謙負責向
    原告收取後再轉交被告與杜惠君2人(每人7,500元)，故自94
    年1月21至98年10月21日止，原告支付被告及杜惠君2人共計
    76萬6,000元。
　㈣民法第205條最高利率之限制已經修法由20%降為16%，債權人
    超過部分之利息無請求權。被告⑴自90年10月11日借款日起
    至94年1月21日止計3年又3個月，按月息3分計算利息，年息
    高達36%，由原告交付代書，陳若陶、鄭立謙轉交被告之金
    額為29萬2,500元(每月7500元x39個月)。⑵94年1月21日起至
    98年10月21日止計收取原證八匯款單金額共76萬6,000元之
    半數即38萬3,000元。⑶102年6月26日起至106年2月24日止之
    金額為20萬2,500元(即原證3)。⑷106年3月24日起至109年11
    月10日止之金額為20萬元。因此，原告已清償被告107萬8,0
    00元(計算式：292,500元+383,000元+202,500元+200,000元
    =1,078,000元)。然依民法第205條立法限制最高利率年利率
    16%計算，即90年10月11日起至109年11月10日止，計19年又
    1個月(本金25萬元+16%利息，每年4萬元x19年=76萬元+1個
    月利息3,333元,共計101萬3,333元)，故原告至109年11月10
    日止共清償被告107萬8,000元，已全數清償完畢。
　㈣聲明：確認鈞院105年度司執字第3326號債權憑證之債權65
　  萬元不存在。
二、被告則以：
  ㈠原告於90年10月11日向被告借款30萬元，簽立系爭借據內容
    載明約定利息、遲延利息及違約金等約定事項，交付被告收
    執，原告並提供原告吳立仁名下系爭土地設定系爭120萬元
    抵押權，4位債權人之抵押權債權額比例各為1/4，4位債權
    人對原告等之債權係各自獨立，被告未授權原告得向其他債
    權人匯款以清償對被告之債務，亦未授權其他債權人代理被
    告受領清償，原告自不得將其匯給其他債權人之款項之半數
    抵充為其對被告之清償。101年初，因原告所積欠債務仍未
    清償完畢，原告乃扣除已清償之金額後，計算至101年1月4
    日止之債務金額尚積欠被告65萬元(內含買回系爭房屋權利
    範圍1/4之價款)，表明於101年2月清償，原告並簽立系爭本
    票交付被告。詎原告其後仍不清償債務，被告乃於101年12
    月間向鈞院聲請系爭支付命令獲准確定，於105年間對原告
    聲請強制執行。嗣原告亦自106年3月24日起至109年11月10
    日止，按期匯款被告，共計清償20萬元。然原告其後又不清
    償，被告方於109年間以系爭支付命令換發之系爭債權憑證
    對原告聲請強制執行。
　㈡就系爭房屋部分雖房屋稅籍登記為被告持分1/4，但並非借名
    登記，而係附買回之條件，待原告清償完畢後，被告即將系
    爭房屋1/4持分房屋稅籍登記變更回原告吳立仁。
　㈢原告所稱自102年6月26日起至106年2月24日止已清償40萬5,0
    00元云云，所提匯款單均係匯給杜惠君，並非匯給被告，不
    足以證明已清償被告。且原告等所稱自借款日起至98年10月
    12日止已陸續清償被告及杜惠君2人共76萬6,000元，亦非屬
    實。
　㈣依系爭本票、支付命令及系爭債權憑證之債權試算結果，65
    萬元x(1+20%x9.5年〈按：自101年2月5日至假設原告110年8
    月4日全部清償止〉)－原告原證3匯款單金額之半數計清償20
    萬5,000元(假設原告確已證明)－原告原證4匯款單共清償20
    萬元＝148萬2,500元，足見原告尚未清償完畢等語，資為抗
    辯。答辯聲明：駁回原告之訴。
三、下列事項為兩造不爭執，並據兩造提出相關證據以為證明，
    自堪信為真正（見本院卷第327、339頁）：
　㈠原告於90年10月間急需資金，透過代書介紹，向包括被告在
    內之4位債權人借款，並提供原告吳立仁名下系爭土地設定
　　系爭抵押權，4位債權人之系爭抵押權債權額比例各為1/4；
    及原告吳立仁名下坐落系爭土地上之未辦保存登記系爭房屋
    ，辦理房屋稅籍變更予4位債權人各持分1/4，供作擔保。並
    有他項權利證明書、土地登記謄本、系爭房屋稅籍紀錄表及
    稅籍底冊資料可證（見本院卷第281-289頁、第235-245頁
　　）。
　㈡原告吳麗瓊與被告及杜惠君於101年1月4日商談先前90年間借
    款所欠債務金額，結算後尚積欠被告65萬元，原告簽立「同
    意書兼作債權證明」予被告及杜惠君各1份，及簽發面額各
    為65萬元本票2張，分別交付被告及杜惠君收執，其中交付
    予被告者即系爭本票。此有同意書兼作債權證明、本票影本
    2張可證（見本院卷第387、319、389頁）。
　㈢被告於101年12月間主張原告共同簽發系爭65萬元本票，未清
    償票載約定利息及本金，而向本院聲請101年度司促字第556
    11號支付命令，請求「原告應連帶給付被告65萬元及自101
    年2月5日起至清償日止，按年息20%計算之利息，並連帶賠
    償督促程序費用500元」獲准(即系爭支付命令)確定。嗣被
    告於105年間持系爭支付命令為執行名義對原告聲請強制執
    行未果，換發系爭債權憑證。
　㈣原告吳麗瓊自106年3月24日起至109年11月10日止，按期匯款
    予被告，共計清償20萬6,280元，並有原證4匯款予被告之匯
    款單影本可證（見本院卷第125-203頁）。
　㈤被告於109年間以系爭支付命令換發之系爭債權憑證為執行名
    義對原告等聲請強制執行。並經調閱本院110年度司執字第1
    17836號執行卷宗屬實。
　㈥原告於110年4月間因清償除被告以外之其他3位債權人之債務
    而塗銷其他3位債權人之系爭抵押權(擔保債權額比例3/4)，
    僅餘被告系爭抵押權(擔保債權額比例1/4)未塗銷。並有系
    爭土地登記謄本可證。
四、本院得心證之理由：
　㈠原告於90年10月間急需資金，透過代書介紹，向包括被告在
    內之4位債權人借款，並由原告吳立仁提供名下系爭土地設
    定120萬元系爭抵押權，4位債權人之系爭抵押權債權額比例
    各為1/4；原告吳立仁並將坐落系爭土地上之未辦保存登記
    之系爭房屋，辦理房屋稅籍變更予4位債權人各持分1/4，供
    作擔保等事實，為兩造不爭執，並有系爭房屋稅籍紀錄表及
    稅籍底冊資料1份在卷可證（見本院卷第235-245頁），自堪
    信為真正。原告雖主張系爭房屋房屋稅籍持分1/4變更為被
    告係基於借名登記關係，被告則辯稱係附買回之條件，於原
    告清償完畢時再將房屋稅籍1/4持分變更回原告吳立仁名義
    等語。查，按債務人為擔保其債務，將擔保物所有權移轉登
    記與債權人，而使債權人在不超過擔保之目的範圍內取得擔
    保物所有權者，為信託讓與擔保。債務人在未清償其債務前
    ，不得片面終止信託讓與擔保關係，請求債權人返還擔保物
    (最高法院84年度台上字第808號裁判要旨參照)。本件兩造
    間係因借貸關係，由原告吳立仁提供系爭土地及坐落其上之
    未辦理保存登記系爭房屋予包含被告在內之4位債權人供作
    擔保，其中系爭土地設定系爭抵押權予4位債權人，但因系
    爭房屋未辦理保存登記而無法提供設定抵押權，雙方乃以變
    更房屋稅籍予4位債權人方式，目的亦在提供擔保，並約定
    於原告清償債務完畢時返還系爭房屋擔保物，此由原告已清
    償除被告以外之其他3位債權人完畢後，其他3位債權人即將
    系爭房屋持分各1/4，合計3/4之房屋稅籍變更返還予原告吳
    立仁等情甚明（見本院卷第235-245頁之系爭房屋稅籍紀錄
    表及稅籍底冊資料)，核與被告自承於原告清償完畢時再將
    房屋稅籍1/4持分變更回原告吳立仁名義之情相符，揆諸上
    開說明，足認兩造間就系爭房屋之法律關係係信託讓與擔保
    ，原告主張係借名登記關係云云，容有誤會。
　㈡原告於90年10月間向4位債權人借款後，因對被告及杜惠君2
    人所積欠債務尚未清償完畢，被告及杜惠君2人遂於101年1
    月4日找原告商談還款事宜，雙方經結算後，原告尚積欠65
    萬元，原告遂簽立「同意書兼作債權證明」交予被告及杜惠
    君各1份，並簽發面額各65萬元本票2張，分別交付被告及杜
    惠君2人收執，其中交付予被告者即系爭本票，並有同意書
    兼作債權證明、本票影本2張可證（見本院卷第387、319、3
    89頁），復據證人杜惠君於本院到庭證述屬實(見本院111年
    5月31日言詞辯論筆錄)，核與原告所提本由債權人杜惠君收
    執、嗣因清償而向杜惠君取回之「同意書兼作債權證明」，
    內容記載：「原告於90年10月11日向債權人借款，截至101
    年1月3日止，對債權人尚欠本金30萬元、懲罰性違約金及利
    息35萬元，合計65萬元，因原告尚未能償還該本金、利息、
    懲罰性違約金，茲同意⑴將上開利息、違約金加入原本再生
    利息，⑵原告並同意將上開利息、違約金金額簽立借據為新
    成立借款，及設定抵押權擔保，⑶原告同意於本借款約定清
    償日90年12月10日後給付之款項，指定先抵充懲罰性違約金
    ，次抵付利息」等字樣之情形相符（見本院卷第387頁），
    足見原告因90年10月間對被告及杜惠君2人之借款未清償完
    畢，而於101年1月4日與被告及杜惠君2人結算後，雙方就先
    前債權債務予以結算確認金額為65萬元，並同意以該65萬元
    成立新借款，原告遂簽立「同意書兼作債權證明」及簽發面
    額65萬元本票各2張分別交付予被告及杜惠君2人。原告雖稱
    其所簽立之面額各65萬元本票2張係雙方通謀虛偽表示所為
    云云，然原告確於簽立上開本票2張後，因清償對杜惠君之
    債務完畢後取回本由杜惠君所收執之該張面額65萬元本票，
    此據證人杜惠君於本院證述於卷，且原告自106年3月起至10
    9年11月止，亦確有按月匯款5,000元不等金額以償還被告(
    為兩造不爭執，並有匯款單影本可憑)，倘若原告簽發面額6
    5萬元本票各2張交付被告及杜惠君係雙方通謀虛偽意思表示
    ，則原告何須數年間持續向杜惠君、被告為清償、並已取回
    杜惠君所執有之65萬元本票？是原告此部分主張，顯與事實
    不符，委無可採。又雙方既已於101年1月3日將先前之借款
    債權債務金額予以結算並確認金額為65萬元，並同意以該65
    萬元成立新借款，則原告是否於結算前之98年10月12日以前
    已清償被告38萬3,000元(被告及杜惠君2人合計則為766,000
    元)乙節，即已無涉。
　㈢原告雖主張系爭本票係遭脅迫而簽立，然為被告否認。按因
    被詐欺或被脅迫而為意思表示者，表意人得撤銷其意思表示
    。前條之撤銷，應於發見詐欺或脅迫終止後，一年內為之。
    但自意思表示後，經過十年，不得撤銷。民法第92條第1項
    前段、第93條定有明文。查，本件系爭本票發票日為101年1
    月4日，而原告於111年4月29日民事陳報狀方主張系爭本票
    係遭脅迫而簽發等語（見本院卷第377頁），依上開規定，
    自原告101年1月4日簽發系爭本票意思表示起至原告於111年
    4月29日遭脅迫簽發而撤銷意思表示日止，顯已超過10年除
    斥期間，依法已不得撤銷。故原告此部分主張，洵非有據。
　㈣原告自101年1月後仍未依約清償，被告乃於101年12月間向本
    院主張原告共同簽發系爭65 萬元本票，未清償系爭本票65
    萬元票款及票載利息債務(下爭系爭本票債權)，向本院聲請
    101年度司促字第55611號支付命令，請求原告「應連帶給付
    被告65萬元及自101年2月5日起至清償日止，按年息20%計算
    之利息，並連帶賠償督促程序費用500元」獲准(即系爭支付
    命令)，並均由原告吳立仁之配偶即原告吳麗瓊之弟媳周嬿
    珊以同居人身分收受，而均合法送達，原告均未聲明異議，
    系爭支付命令於102年1月21日確定等情，此有本院調取101
    年度司促字第55611號支付命令卷宗、並有該卷內送達證書2
    件、被告所提支付命令確定證明書影本可稽（見本院卷第29
    5頁）。民事訴訟法第521條於104年7月1日修正公布，本件
    系爭支付命令早於民事訴訟法第521條修正公布前即已確定
    ，仍應適用修正前規定，亦即與確定判決有同一之效力。系
    爭支付命令既與確定判決有同一效力，則原告自不得再以原
    告吳立仁非系爭本票共同發票人、票載利息係被告擅自填載
    等於系爭支付命令確定前之事由對抗被告。
　㈤原告請求確認系爭債權憑證之債權65萬元不存在，系爭債權
    憑證係由系爭支付命令所換發而來，已如前述。系爭本票債
    權之支付命令內容為「原告應連帶給付被告65萬元及自101
    年2月5日起至清償日止，按年息20%計算之利息，並連帶賠
    償督促程序費用500元」，原告主張其已全部清償完畢，為
    被告否認，辯以上詞。原告請求確認系爭債權憑證之債權65
    萬元不存在，被告應就其債權存在負舉證責任，經被告已提
    出系爭本票、與判決有同一效力之確定系爭支付命令證明其
    系爭本票債權存在，業如前述，則原告主張其已清償，依舉
    證責任分配原則，自應由原告就清償之事實負舉證責任。查
    ：
　　⒈原告自106年3月起至109年11月止，按月償還被告5,000元
      至1萬元不等金額，合計清償20萬6,820元，此有原告所提
      受款人為被告之匯款單影本1份可憑（見本院卷第105-203
      頁），並為兩造不爭執。
　　⒉原告自102年7月起至106年2月止，匯款至杜惠君帳戶，合
      計40萬5,000元，亦有原告所提受款人為杜惠君之匯款單
      影本1份足證（見本院卷第49-97頁）。原告主張該匯款予
      杜惠君之40萬5,000元，其中半數即20萬2,500元，係由杜
      惠君收受匯款後轉交被告以為清償等語，雖為被告否認，
      然經證人杜惠君於本院到庭證稱：101年1月4日原告簽發6
      5萬元本票2 張予伊跟被告，雙方約定原告每個月付伊及
      被告各5,000元利息。剛開始一段時間是原告吳麗瓊按月
      匯款1 萬元至伊帳戶，再由伊將其中5,000 元轉交被告，
      若原告吳麗瓊有提出匯款單應該不會造假，伊收到原告吳
      麗瓊匯款後會分一半給被告，有時候伊與被告會見面，伊
      與被告間會連同其他放款案件一起結算。之後伊與被告合
      作的案子變少了，從106年起伊才請原告吳麗瓊自己把錢
      匯給被告等語於卷，此有本院111年5月31日言詞辯論筆錄
      可稽。是以，原告自102年7月起至106年2月止，匯款至杜
      惠君帳戶，合計40萬5,000元，其中半數即20萬2,500元，
      係由杜惠君收受後與被告會算而交付被告清償等語，堪予
      憑採。
　  ⒊依確定系爭支付命令所載，原告應連帶給付被告65萬元及
      自101年2月5日起至清償日止，按年息20%計算之利息，並
      連帶賠償督促程序費用500元。則自101年2月5日起計算至
      109年11月10日原告最後一筆匯款被告之日(即原告自稱之
      全部清償日)止，計8又282/365年，債權總金額應為114萬
      0,438元(其中利息部分49萬0,438元，本金65萬元)(元以
      下四捨五入，下同)。而原告已清償上開20萬6,820元及20
      萬2,500元，合計40萬9,320元。業經本院認定如上。依民
      法第323條第1項：「清償人所提出之給付，應先抵充費用
      ，次充利息，次充原本」規定，應先抵充費用即督促程序
      費用500元，次充利息，再充原本後，原告尚積欠被告之
      金額為本金500元(計算式：114萬0,438元-督促程序費用5
      00元-利息49萬0,438元-本金65萬元＝-500)。從而，原告
      主張其已全部清償完畢，尚非可採。
　　⒋110年1月20日公布修正之民法第205條固規定：「約定利率
      ，超過週年百分之十六者，超過部分之約定，無效。」
　　　民法第205條固規定：「約定利率，超過週年百分之十六
      者，超過部分之約定，無效。」，惟依民法債編施行法第
      36條第5項規定：「中華民國一百零九年十二月三十日修
      正之民法第二百零五條，自公布後六個月施行。」，故新
      修正之民法第205條規定係自110年7月20日施行。而本件
      原告最後一筆還款日係109年11月10日，斯時新修正之民
      法第205條尚未施行，故原告主張應適用新修正之民法第2
      05條規定約定利率超過年息16%部分無效云云，洵非正當
      。
五、綜上，依確定之系爭支付命令所載之給付內容，計算至109
    年11月10日原告最後一筆匯款清償之日(即原告自稱之全部
    清償日)止，原告僅尚欠被告本金500元，餘已清償完畢，故
    系爭債權憑證所載被告對原告債權，就超過本金500元及自1
    09年11月11日起至清償日止按年息20%計算之利息範圍之債
    權不存在。故原告請求確認系爭債權憑證所載被告對原告債
    權，就超過500元及自109年11月11日起至清償日止按年息20
    %計算之利息範圍之債權不存在部分，為有理由，應予准許
    。逾此範圍之請求，則非有據，應予駁回。
六、因本案事證已臻明確，兩造其餘主張陳述及所提之證據，均
    毋庸再予審酌，附此敘明。
七、結論：原告之訴為一部有理由，一部無理由，依民事訴訟法
　　第79條、第85條第2項，判決如主文。
中　　華　　民　　國　　111 　年　　7 　　月　　26　　日
                  民事第八庭    法　官　陳翠琪
以上正本係照原本作成
如對本判決上訴，須於判決送達後20日內向本院提出上訴狀。如
委任律師提起上訴者，應一併繳納上訴審裁判費。
中　　華　　民　　國　　111 　年　　7 　　月　　26　　日
                                書記官　曾怡婷